臺灣高雄地方法院刑事判決　　　　　　　　　　　　　　九十一年度訴字第五五號
　　公　訴　人　臺灣高雄地方法院檢察署檢察官
　　被　　　告　王天競
　　選任辯護人　沈志純律師
　　　　　　　　黃振銘律師
　　　　　　　　呂思家律師
右列被告因違反公職人員選舉罷免法案件，經檢察官提起公訴（九十年度選偵字第三
九號），本院判決如左：
    主  文
王天競共同對於有投票權之人，交付賄賂，而約其投票權為一定之行使，處有期徒刑
貳年，褫奪公權肆年。
    事  實
一、王天競係第五屆立法委員高雄市第一選區（範圍包含高雄市三民區、左營區、楠
    梓區、鼓山區、鹽埕區、旗津區等行政區）之候選人，為求能於民國九十年十二
    月一日舉辦之該屆立法委員選舉順利當選連任，竟與其競選總部特別助理陳臺（
    由本院另行審結）、競選總部總幹事即時任高雄市團管區司令部三民區後備軍人
    輔導中心主任之陳重銘、高雄市後備憲兵聯絡中心（以下簡稱高雄市後憲中心）
    副主任蔡隆俸（以上二人由檢察官另案偵辦中）、三民區競選幹部聶寧安（未據
    起訴）及其他數名不詳姓名年籍之成年競選幹部共同基於對有投票權人交付賄賂
    ，約定投票予王天競之犯意聯絡，因王天競之上開競選幹部見該屆立法委員候選
    人林壽山於同年十月間某日所舉辦之募款餐會相當成功，而謀以此餐會之方式拉
    抬王天競競選之聲勢，遂由王天競於同年十一月初某日，通知上開競選幹部在高
    雄市左營區○○○路三六八號競選總部內召開會議，共商以競選總部經費籌辦大
    型造勢餐會，由陳臺以每桌新台幣（下同）二千元之代價，僱請不知情之外燴業
    者林茂林，於同年十一月十七日下午五時許，在高雄市三民區○○○路與鼎山街
    口之本和里里民活動廣場內，辦理一千二百桌宴席（原訂一千桌，於餐會前四、
    五日再增加二百桌），總計金額為二百四十萬元，現場佈滿王天競之競選旗幟，
    並以「青溪、後憲團結之夜」為名，印製「青溪後憲團結之夜，力挺後幹班２３
    ４期學員長王天競萬人團結晚會，後憲全力支持中華民國的捍衛者─忠貞鐵衛王
    天競」等字樣之餐券，交由陳臺、陳重銘、蔡隆俸、聶寧安及其他競選幹部人員
    ，循高雄市團管區司令部三民區後備軍人輔導中心、高雄市後憲中心及里長等系
    統，發放予組織成員或其他不特定之選民，無償宴請李碧雲、曾世揚、黃國陽、
    曾建銘、周宏智、楊雅惠、朱再成、陳章家、汪秀蓮、王永發、蘇月英、王永州
    、翁國松、鄭天元、王總明、溫榮進、高豐麟及其他不詳姓名年籍之不特定人（
    均由檢察官另案偵辦中）等高雄市第一選區之有投票權人，一桌以有投票權之十
    人計，平均交付相當二百元酒菜之賄賂，席間王天競並上台演說，再帶著競選旗
    幟至台下繞場，向參加無償飲宴之有投票權之不特定選民於第五屆立法委員選舉
    中，投票支持使其能當選連任，而約請上開選民為投票權之一定之行使。嗣經臺
    灣高雄地方法院檢察署檢察官指揮法務部調查局高雄市調查處及高雄市政府警察
    局三民第二分局前往上開餐會蒐證而查知上情，並扣得餐券三張。
二、案經臺灣高雄地方法院檢察署檢察官指揮法務部調查局高雄市調查處、高雄市政
    府警察局三民第二分局偵查起訴。
    理  由
一、訊據被告王天競固坦承有於右揭時、地參加造勢募款餐會之事實，惟矢口否認有
    何違反公職人員選舉罷免法之犯行，辯稱：因見林壽山舉辦了八百多桌的餐會效
    果不錯，所以由競選幹部提出舉辦餐會之構想，當初伊要求要合法才決定要辦，
    是陳重銘、蔡隆俸主動動員後憲及青溪系統幫伊辦募款餐會造勢的，伊並沒有指
    示他們動員多少桌，場地是陳重銘去租的，廚師是陳臺去找的，費用的事伊都不
    知道，募款的事伊也不管，只跟他們說只要合法就可以了，伊只是現場的來賓，
    場地及餐券的發放都是競選幹部在處理的，伊並沒有參與，且現場也沒有說吃飯
    就要投伊一票，從頭到尾只有十分鐘，根本沒有辦法逐桌全部拜票，而且伊在三
    民區本次得票只有一千二百票，如何說伊是辦餐會要他們投伊一票，募款餐會若
    是違法的話，那全國的募款餐會都是違法的云云。
二、經查：
  (一)前揭「青溪、後憲團結之夜」餐會，係因競選幹部陳臺、陳重銘、蔡隆俸、聶寧
    安及其他數名不詳姓名年籍之成年競選幹部，因見同屆立法委員候選人林壽山於
    同年十月間某日所舉辦之募款餐會相當成功，而謀以此餐會之方式拉抬王天競競
    選之聲勢，遂由被告王天競於同年十一月初某日，通知上開競選幹部在高雄市左
    營區○○○路三六八號競選總部內召開會議，指示以競選總部經費籌辦大型造勢
    餐會，同案被告陳臺負責洽商外燴、舞台燈光設備及發放餐券，蔡隆俸負責動員
    一百桌的後備憲兵，陳重銘負責動員二百桌的青溪後幹班成員，聶寧安則負責對
    里長及榮民發放五百桌之餐券等情，業據被告陳臺於本院審理時供述：伊有參與
    十一月十七日之餐會，大部分是被告王天競叫伊去找廚師及燈光設備，決策會議
    有說要辦餐會，並分配要找多少人，也有說要募款的事，由每個人的關係去募款
    ，募款是另外募，餐券的發放是另外一回事等語綦詳（見本院九十一年五月二十
    七日審判筆錄）；並據證人蔡隆俸於本院審理時到庭證稱：十一月十七日之餐會
    係因見到林壽山所舉辦之餐會成功後，而於十一月初籌備的，伊是經通知才到競
    選總部的，由被告王天競指示要辦這個餐會，並指派伊動員後憲一百桌等語；證
    人陳重銘於本院審理時到庭證述：十一月初總部鄭小姐打電話給伊說要開會，去
    時有十幾人左右在場，被告王天競表示因為沒有黨的支援，所以要用青溪、後憲
    系統動員辦大型的造勢活動，伊認為青溪是全國性的組織，不宜使用青溪名義，
    但被告王天競堅持要用青溪的名義，伊就沒有堅持，所以就以青溪的名義來辦，
    被告王天競隨後分配工作，伊跟聶寧安負責場地租借，動員集會遊行法的報備，
    交通管制事宜，並負責動員二百桌的人員等語；證人聶寧安於本院審理時亦到庭
    證稱：因見到林壽山辦了八百多桌，幾個競選幹部才在總部討論，蔡隆俸提出要
    辦就要辦一千桌，成形後被告王天競才坐飛機回來，被告王天競交代一定要募款
    ，本來要在餐券上印二百元，競選幹部認為太少了，就乾脆不要印了，由民眾自
    由樂捐，所以餐券上就沒有印上金額，伊負責五百桌的餐券，是事前募款，不是
    發餐券時募款等語均屬實（均見本院九十一年五月二十七日審判筆錄），顯見上
    開「青溪、後憲團結之夜」餐會，確係由被告王天競指示而舉辦，況於餐會上除
    於舞台懸掛被告王天競之巨幅肖像外，台上並佈滿被告王天競之競選旗幟，有現
    場照片在卷可參，而證人陳重銘於本院審理時亦證述：被告王天競停留半小時至
    一小時左右，被告王天競有上台講話，還有至台下拿著旗幟繞場，在台上的人都
    有跟著繞場等語（見本院九十一年五月二十七日審判筆錄），且被告王天競亦不
    否認有到場致詞並拉票，則該餐會場確係被告王天競所舉辦之造勢餐會，灼然甚
    明，是被告王天競前開所辯是陳重銘、蔡隆俸主動動員後憲及青溪系統幫伊辦募
    款餐會造勢的，伊並沒有指示他們動員多少桌，伊只是現場的來賓，與伊無關云
    云，顯無可採。
  (二)又上開「青溪、後憲團結之夜」餐會一千二百桌宴席所花費之金額二百四十萬元
    ，係由競選總部儲誠文交由被告陳臺，再分二次付給廚師林茂林等情，業據被告
    陳臺於本院審理時供稱：十一月十七日餐會費用為二百四十萬元，由被告王天競
    的秘書儲誠文拿給伊付的，因為被告王天競告訴伊許敬民是負責現場募款箱之回
    收，所以伊認為是許敬民拿給伊的，才在市調查處訊問時說是許敬民拿給伊的，
    實際上餐會的錢二百四十萬元是儲誠文拿給伊的等語，核與證人陳重銘及林茂林
    於市調處及偵查中證述之情節相符（見九十年十一月二十二日及同年月二十五日
    訊問筆錄），且上開餐會所支付之金額二百四十萬元並非由現場與會之選民所捐
    獻乙節，亦據被告陳臺於本院審理時供述：費用係之前就募款來的，現場募款是
    自由樂捐，沒有強迫性等語明確，核與證人蔡隆俸於本院審理時證稱：拿餐券不
    用付費，到現場可以自由樂捐，是否樂捐沒有強制性，隨個人意志，被告王天競
    並沒有說一定要募到錢才可以用餐等語及證人陳重銘於本院審理時證述：伊發餐
    券並沒有募到款項，亦沒有交代向拿到餐券之民眾收錢，只交代現場有募款，可
    以說餐券是免費的等語相符（均見本院九十一年五月二十七日審判筆錄），而前
    往享用飲宴之李碧雲、曾世揚、黃國陽、曾建銘、周宏智、楊雅惠、朱再成、陳
    章家、汪秀蓮、王永發、蘇月英、王永州、翁國松、鄭天元、王總明、溫榮進、
    高豐麟等人，確未支付任何費用，其中王永發、蘇月英、王永州、翁國松、鄭天
    元、王總明等人更未持有任何餐券即行入場，亦據李碧雲等十七人於市調處調查
    時陳稱明確，足見被告王天競所舉辦之「青溪、後憲團結之夜」餐會所花之費用
    ，係由競選總部支出而非來自與會用餐之選民購買餐券之所得甚明。且競選經費
    之數目、運用，往往成為決定選情重要因素之一，尤其是大額競選經費之支出，
    其目的如何？對於選情影響程度如何？在在均為候選人及競選幹部所關心、重視
    之事，故其是否決定支出，焉有不慎重評估之可能？而本件餐費支出達二百四十
    萬元，參以被告所提出十一月十七日前所募得款項僅二百四十二萬八千六百元，
    是此筆經費對於被告之競選活動而言，顯居重要地位，則被告就該經費之支出，
    何能諉為不知？是被告王天競確係無償宴請李碧雲、曾世揚、黃國陽、曾建銘、
    周宏智、楊雅惠、朱再成、陳章家、汪秀蓮、王永發、蘇月英、王永州、翁國松
    、鄭天元、王總明、溫榮進、高豐麟及其他不詳姓名年籍之不特定人等高雄市第
    一選區之有投票權人，並交付價值相當二百元之酒菜供其等食用無訛。
  (三)按公職人員選舉罷免法第九十條之一第一項投票行賄罪之成立，係以行為人對於
    有投票權之人，行求期約或交付賄賂或其他不正利益，而約其不行使投票權或為
    一定之行使為要件，其規範目的係為防止以賄賂或不正利益誘使有投票權人不依
    其自由意思行使投票權，以影響投票權之公平正確。而所謂「賄賂」，即以財物
    贈與人，亦即對於有投票權之人以財物贈與人，而約其不行使投票權或為一定之
    行使，即該當投票行賄罪之犯罪構成要件。立法雖未設定財物價值之標準，凡有
    體物除集合物因需集合一定數量，始有經濟價值外，祇需具有一定之經濟價值，
    縱價值甚為低微，仍屬本罪之賄賂性質。次按對於有投票權人所交付者能否認係
    賄賂、不正利益，並非以金錢或利益之多寡為絕對標準，如綜合社會價值觀念、
    授受雙方之認知及其他客觀情事為判斷，足認該賄賂、不正利益與要約不行使投
    票權或為一定之行使間，具有對價關係，即足該當犯罪構成要件。再者，候選人
    於投票時以車輛接送選舉人或為備餐而約其為投票權一定之行使者，自屬違法，
    司法院著有院解字第三七Ｏ三號解釋足資參照。查本件被告王天競委由不知情之
    外燴業者林茂林辦理餐會，而直接提供有形之酒菜予前開有投票權之高雄市第一
    選區選民飲用，其與一般邀宴餐飲而使人獲得免除該次餐飲費用支出之不正利益
    ，顯屬不同，是被告無償宴請前開有投票權之高雄市第一選區選民，提供酒菜等
    有形財物供其等飲宴，其所交付之酒菜自屬賄賂，而依據投票行賄罪之立法意旨
    及規定意向、目標，厥在於保持選舉之公平公正，投票權之行使，不容有對價，
    是如認宴席請客，非屬投票行賄罪所劃定之可罰性範圍，則如何保持維護投票公
    平性之立法目的，本件被告王天競既有於本和里里民活動廣場內，大肆擺設宴席
    ，無償提供酒菜予前開有投票權之人飲宴，並於宴席當中一再請求有投票權之參
    加宴席者支持其競選連任第五屆立法委員，足見被告所為，顯已對於前來參加宴
    席而有投票權之人，交付賄賂，約其投票權為一定之行使，其間之對價關係至為
    明顯。
  (四)至於被告王天競辯稱伊舉辦的募款餐會係完全合法的云云，然就國內各政黨、公
    益團體或候選人等平日或選前以舉辦募款餐會，藉以邀人支持贊助並藉以籌措經
    費，而發行募款餐券之情形，所在多有，亦為法之所許，而購買募款餐券，在符
    合一定要件下，亦可申報抵免所得稅捐；且募款餐會其功能不僅在籌措經費，更
    兼有廣邀支持者造勢之功能，而其舉辦之時間與地點，就政黨或候選人而言，亦
    不限於選舉期間，或於選舉區內為之，所邀請之支持或贊助對象，亦不限於選舉
    區內有選舉權人，而募款餐券之面額從數百元至數萬元甚或數十萬元均有之，然
    其有一特質，即係需有募款餐券之發行，並且由支持贊助者購買募款餐券，再由
    為籌措經費邀人贊助者提供飲宴，此乃為法之許可之募款餐會方式。而被告王天
    競所舉辦之「青溪、後憲團結之夜」餐會雖有發行餐券並提供飲宴，然卻非以參
    與飲宴者購買募款餐券之方式舉辦募款餐會，雖其於現場擺有募款箱，然當天餐
    會現場募款所得僅為五萬一千一百七十五元，有被告王天競提出之募款餐會募款
    人明細表一份在卷可稽，且證人陳重銘於本院審理時亦證稱：餐會的錢是陳臺支
    付給林茂林的，但用伊的名義來支付，收據的部分是因為檢調單位查緝後被告王
    天競為了要說明這些款項，才拿伊已經募到的錢要伊在上面簽名，表示是伊募到
    的款，但事實上伊根本不認識捐款的人，也沒有收到這些錢，也沒有轉交給總部
    等語明確（見本院九十一年五月二十七日審判筆錄），則上開現場擺放有募款箱
    亦無解於被告王天競無償提供酒菜予前開有投票權之人飲宴之事實，是被告王天
    競顯係以變相募款餐會之名義，而達其無償提供酒菜予前開有投票權之人飲宴，
    並約其投票權為一定之行使之目的。且公職人員選舉罷免法所設規定，係為選賢
    舉能、乾淨選風，規範法治國家之選舉機能，並保障憲法第十七條我國國民之參
    政權，此法自六十九年五月十四日公布施行以來，行之已久，近來法務部更大肆
    於各媒體宣導反賄選之常識，並公布涉犯之情節如招待不相當之旅遊、住宿及用
    餐即屬其一，被告王天競既係連任四屆之立法委員，對此自應知之甚詳，是被告
    辯稱伊舉辦的募款餐會係完全合法的云云，亦無足採。
  (五)綜上所述，被告王天競前開所辯，要屬卸責之詞，委不足採，本件事證已臻明確
    ，被告王天競之犯行洵堪認定。
二、核被告王天競所為，係犯公職人員選舉罷免法第九十條之一第一項之對於有投票
    權之人，交付賄賂，而約其投票權為一定之行使罪。而本件被告王天競所交付者
    係賄賂，已如前述，公訴人認所交付者為不正利益，尚有誤會。被告王天競與陳
    臺、陳重銘、蔡隆俸、聶寧安及其他數名不詳姓名年籍之成年競選幹部間，就上
    開犯行，有犯意聯絡及行為分擔，均為共同正犯。被告利用不知情之林茂林提供
    酒菜賄賂之行為，係間接正犯。又被告王天競以餐宴之一行為，而向多數有投票
    權之人行求不正利益，因其所侵害之法益祇屬一個，為單純一罪。爰審酌選舉乃
    民主政治之重要基石，而我國選舉制度行之多年，在民主道路的發展上，固為國
    際社會所肯定，但若干選風的敗壞，則為國人所深惡痛絕，而被告王天競曾擔任
    過四屆之立法委員，身為公眾人物，竟不思為民表率，改善選舉風氣，反而假借
    募款餐會之名義交付賄賂，企圖以此影響選舉之公正性，被告之行為足使表徵民
    主社會之選舉制度運作產生嚴重影響，使選舉結果產生錯誤，斲喪民主政治之常
    態發展，於社會所生之影響匪淺，且犯後復飾詞圖卸，顯無悔意，惟念其無犯罪
    前科紀錄，有臺灣高雄地方法院檢察署刑案資料查註紀錄表及臺灣高等法院被告
    全國前案紀錄表各一份在卷可參，足見其素行尚稱良好，且被告曾擔任四屆立法
    委員，對於國家社稷著有一定之貢獻等一切情狀，量處如主文所示之刑，以資懲
    儆。再被告王天競所為因係違反公職人員選舉罷免法之罪，爰併依公職人員選舉
    罷免法第九十八條第三項規定，宣告褫奪公權四年。又按公職人員選舉罷免法第
    九十條之一第三項固規定預備或用以行求期約或交付之賄賂，不問屬於犯人與否
    ，沒收之。但如其賄賂已交付與有投票權之人收受，因收受者係犯刑法第一百四
    十三條第一項之投票受賄罪，其所收受之賄賂應依同法條第二項之規定沒收之，
    如全部或一部不能沒收時，追徵其價額。故犯投票行賄罪者，其已交付之賄賂自
    應依刑法第一百四十三條第二項之規定於其對向共犯所犯投票受賄罪之從刑宣告
    追徵沒收，不得再依上開規定沒收（最高法院九十年度台上字第七七○三號裁判
    要旨參照），是就被告所交付之賄賂，自不予宣告沒收；另扣案之餐券三張雖係
    供渠等為本件犯行所用之物，然既已交由選民收執，則已非被告所有之物，又非
    違禁物，亦不另為沒收之諭知。
據上論斷，應依刑事訴訟法第二百九十九條第一項前段，公職人員選舉罷免法第九十
條之一第一項、第九十八條第三項，刑法第十一條前段、第二十八條、第三十七條第
二項，判決如主文。
本案經檢察官洪信旭、莊榮松到庭執行職務。
中      華      民      國    九十一    年      六      月      十      日
                                    臺灣高雄地方法院刑事第一庭
                                        審判長法  官  林水城
                                              法  官  曾逸誠
                                              法  官  陳玉聰
右正本證明與原本無異。
如不服本判決，應於判決送達後十日內，向本院提出上訴狀。
                                              書記官  鄭淑臻
中      華      民      國      九十一      年     六     月     十     日
附錄本判決論罪科刑法條全文：
公職人員選舉罷免法第九十條之一第一項、第五項
對於有投票權之人，行求期約或交付賄賂或其他不正利益，而約其不行使投票權或為
一定之行使者，處五年以下有期徒刑，得併科新台幣四十萬元以上四百萬元以下罰金
。
犯第一項或第二項之罪，在偵查中自白者，減輕其刑；因而查獲候選人為共犯者，減
輕或免除其刑。
公職人員選舉罷免法第九十八條第三項：
犯本章之罪或刑法分則第六章之妨害投票罪，宣告有期徒刑以上之刑者，並宣告褫奪
公權。